【裁判字號】    99,裁,760
【裁判日期】    990325
【裁判案由】    綜合所得稅
【裁判全文】
最  高  行  政  法  院  裁  定
                                       99年度裁字第760號
上  訴  人  甲○○
訴訟代理人  卓隆燁
被 上訴 人  財政部臺灣省北區國稅局
代  表  人  乙○○
                          （送達代收人  丙○○
上列當事人間綜合所得稅事件，上訴人對於中華民國98年12月31
日臺北高等行政法院98年度簡字第437號判決，提起上訴，本院
裁定如下：
    主  文
上訴駁回。
上訴審訴訟費用由上訴人負擔。
    理  由
一、按對於適用簡易程序之裁判提起上訴，須經本院許可。前項
    許可，以訴訟事件所涉及之法律見解具有原則性者為限，行
    政訴訟法第235條定有明文。所謂法律見解具有原則性，係
    指該訴訟事件所涉及之法律問題意義重大，而有加以闡釋之
    必要而言。
二、緣上訴人95年度綜合所得稅結算申報，案經法務部調查局臺
    北市調查處及財政部臺北市國稅局（下稱臺北市國稅局）查
    獲永達保險經紀人股份有限公司（下稱永達公司）短報上訴
    人薪資所得新臺幣（下同）457,200元，另被上訴人查獲上
    訴人漏報其本人、配偶及扶養親屬利息、租賃、營利所得合
    計30,449元，合計漏報所得487,649元，乃歸戶核定上訴人
    綜合所得總額為3,943,303元、補徵應納稅額91,440元，並
    按所漏稅額95,831元處0.2倍之罰鍰計19,166元。上訴人就
    核定取自永達公司薪資所得457,200元及罰鍰處分不服，申
    請復查，經被上訴人以98年1月15日北區國稅法二字第09800
    10363號復查決定（下稱原處分）駁回其復查之申請。上訴
    人仍表不服，提起訴願，經遭駁回，遂提起本件行政訴訟。
三、原判決以：(一)依所得稅法第24條第1項及第38條、營利事業
    所得稅查核準則（下稱查核準則）第62條規定，營業費用是
    企業於推銷產品或管理其營利事業的過程中所消耗的財貨或
    勞務支出，是為企業的期間成本，會計上依成本與收益配合
    原則，必須在其耗用或發生期間自收益中減除，以計算所獲
    取之利潤。由於所消耗的財貨或勞務性質有別，因此查核準
    則中乃將其分為薪資支出、租金支出、文具用品、旅費等若
    干項目，分別訂定其列支原則。而財政部所訂定之查核準則
    ，係規定有關營利事業所得稅結算申報之調查、審核等事項
    ，究其性質核屬財政部為執行所得稅法及稅捐稽徵法等法規
    ，基於法定職權所發布之解釋性、裁量性或作業性之行政規
    則，並未逾越所得稅法等相關之規定，亦未加重人民稅賦，
    而92年1月4日修正公布之所得稅法第80條第5項已賦予查核
    準則法律授權依據，被上訴人自得予以適用。簡言之，所得
    稅法與查核準則對營業費用之認列須以營利事業為經營本業
    及附屬業務有關之費用或損失為前提要件。(二)又依行為時所
    得稅法第14條第1項第3類第1款及第2款可知，薪資係指營利
    事業支付員工之薪金、俸給、工資、津貼、歲費、獎金、紅
    利及各種補助費等，營利事業所支付之薪資應具備下列之條
    件，方得認列：1.經預先決定或約定：一般職工係指經聘僱
    雙方事先約定，而執行業務之股東、董事、監察人則須經組
    織章程規定或股東大會或社員大會預先決議；2.不論盈虧均
    須支付：營利事業之薪資須不論盈虧，均應支付，方得核實
    認列，旨在防止營利事業以支付薪資之方式分配其盈餘，控
    制其課稅所得額。3.列支限額：合夥及獨資組織之職工薪資
    ，不得超過規定之通常水準；4.原始憑證：如員工之收據或
    簽收之名冊、印領清冊、聘用契約、加班紀錄等。(三)依永達
    公司公務車輛租賃作業流程可知，車輛保證金實質上係由上
    訴人出資而非永達公司負擔；且永達公司業務拓（發）展費
    係由員工檢具單據向永達公司申請，始由該公司發放與員工
    。系爭車輛係由上訴人自行與車商確認車種、車價及分期付
    款期數後，再由上訴人、永達公司與車輛出租公司共同簽訂
    租賃契約，車輛保證金係由上訴人支付，上訴人在完成扣薪
    同意書後，永達公司按月從上訴人薪資中扣取租金，並由上
    訴人實際使用及保管系爭車輛。系爭租賃合約承租人之違約
    風險顯然已完全由上訴人所負擔，永達公司雖形式上列名租
    賃契約之承租人，惟並未承擔任何承租人違約風險；且系爭
    車輛實際係由上訴人支付租金，由上訴人使用收益，自租賃
    之效力觀察出租人及上訴人之權利義務內容，上訴人負有租
    金支付義務、租賃物保管義務及租賃債務擔保義務，上訴人
    雖於租賃契約列名保管人，實質上為系爭車輛之承租人，永
    達公司僅係租賃契約名義上之承租人，實際並未承租系爭車
    輛，堪以憑認。被上訴人認定系爭車輛租金，並非供永達公
    司經營本業及附屬業務所使用，系爭車輛租金支出自不能認
    係永達公司之營業租金費用，依實質課稅原則，核認本件永
    達公司借租賃車輛之名義，將扣取上訴人之薪資，改以永達
    公司租金支出列報，實質上係上訴人之薪資所得，核無不合
    。(四)依行政罰法第26條規定，永達公司負責人吳文永涉嫌違
    反稅捐稽徵法第41條、第43條第1項及商業會計法第71條第5
    款等規定，雖經臺灣臺北地方法院檢察署偵查終結不起訴處
    分，惟吳文永之行為如同時有違反所得稅法或其他稅法上義
    務者，稅捐稽徵機關仍得依稅法規定裁處之。又本件上訴人
    並非前開不起訴處分書之被告，上訴人是否有違章漏稅事實
    ，被上訴人自得依職權調查認定，不受不起訴處分書之拘束
    。(五)財政部95年函釋係限於因招攬保險業務而發生的費用，
    如文具用品費等等，原則上都是費用的性質，並沒有租金支
    出這一項費用，特別汽車是生財器具，不是當期消耗的費用
    。且保險公司的營業費用，應該由公司取得相關憑證，不能
    與員工私自約定要計入員工的薪資併同薪資給付，公司應以
    各項費用科目下來列報。系爭車輛租金支出不屬永達公司之
    營業費用，是上訴人主張依財政部95年函釋，系爭租金支出
    係屬任職公司非薪資支出之營業費用，不應核認為上訴人之
    薪資所得云云，亦無可採。又「……營業人租用汽車載運員
    工上下班，係屬購買供本業或附屬業務使用之勞務，其有關
    之進項稅額，除依上開規定不得扣抵外，應准予扣抵。」固
    經財政部79年7月4日台財稅第790178955號函釋在案，惟上
    開函釋係以營業人因業務需要而租用汽車，供本業或附屬業
    務使用之勞務為要件，本件永達公司僅係名義上之承租人，
    實際係由上訴人租賃及使用車輛，並非永達公司租賃車輛供
    上訴人使用，而係上訴人私人支出供私人使用，尚難認係永
    達公司租賃車輛供本業或附屬業務使用，自無上開函釋適用
    之餘地。(六)綜合所得稅係採自行申報制，有所得即應申報，
    人民有依法律納稅之義務自應注意使之符合稅法之強行規定
    。本件上訴人於系爭年度既有領受系爭所得，即應依所得稅
    法第71條規定辦理申報，茲上訴人未就實際所得申報，已構
    成客觀之違章事實，上訴人列名系爭車輛租賃合約之保管人
    ，並於合約上簽名用印，上訴人不能諉為不知，觀其執為漏
    報之理由，尚非不可避免。又上訴人上開所得之申報，法律
    已明定其構成要件，上訴人於申報系爭年度綜合所得稅時，
    對應如何申報，理應參照該法律規定辦理；若對法律之適用
    及解釋產生疑義時，上訴人亦非不可向相關專業機構及人員
    查詢，於獲得正確及充分之資訊後申報；且上訴人因適用法
    令錯誤或計算錯誤而有溢繳稅款之情形，亦可依稅捐稽徵法
    第28條規定，自繳納之日起5年內提出具體證明，申請退還
    ，然上訴人捨此不為，猶有前揭漏報所得額之情形，從納稅
    義務人應自行及誠實申報義務之角度觀察，難謂其主觀上無
    違反上開所得稅法第110條第1項規定之過失責任，被上訴人
    按所漏稅額處0.2倍之罰鍰，經核並無不合。(七)查臺北市國
    稅局於97年6月13日以財北國稅中南綜所一字第0970213435
    號函通知永達公司補繳應扣未扣稅款並補報扣繳憑單，該公
    司雖已補繳稅款並補報扣繳憑單，惟係於調查基準日（臺北
    市國稅局96年4月10日財北國稅審三字第0960217676號函請
    公司提示相關資料）之後，依財政部賦稅署96年12月18日台
    稅一發字第09604554530號函：「五、綜上，納稅義務人經
    發現短漏報屬應扣繳之課稅所得並應依規定裁罰之案件，其
    漏稅額計算之基準，應以……82年11月3日台財稅第8215014
    58號函規定之調查基準日短漏報之所得，及已繳納之稅款為
    計算漏稅額之基準。如納稅義務人短漏報之所得於調查基準
    日前，業經扣繳義務人辦理扣繳者，於計算漏稅額時，自得
    減除系爭短漏報所得已繳納之扣繳稅款；否則即不得減除。
    」上揭財政部函釋與法律規定意旨，尚無違背，被上訴人辦
    理相關案件，自得援用之。本件計算漏稅額時，自不得減除
    短報所得已繳納之扣繳稅款。認上訴人主張均非可採，原處
    分於法並無不合，因將訴願決定及原處分（復查決定）均予
    維持，駁回上訴人之訴。
四、上訴人對於高等行政法院適用簡易程序所為之判決，提起上
    訴，主張略以：(一)租稅撤銷訴訟之客觀舉證責任，應採法律
    要件說，即就課稅要件事實之存否及課稅標準，稅捐機關應
    負舉證責任，原判決任意調整舉證責任，判決違背法令。(二)
    依本院32年判字第18號判例意旨，被上訴人應以臺灣臺北地
    方法院檢察署96年度偵字第2347號不起訴處分書認定事實，
    原判決見解與該判例有異，其法律問題意義重大。(三)系爭公
    務車租金之租稅法律適用及實務，前經稅捐稽徵機關認屬交
    通費，依財政部95年函釋規定，應由任職公司檢據核實列報
    ，尚不宜約定由業務員自行吸收或負擔，嗣後課稅事實資料
    未變，稅捐稽徵機關憑藉新見解（被上訴人96年6月5日財北
    國稅審二字第0960201843號函，下稱被上訴人96年函釋）重
    為認定，與本院89年度判字第699號判決意旨相牴觸，應有
    統一解釋之必要。(四)按財政部79年函釋意旨，租用汽車載運
    員工上下班，係屬購買本業或附屬業務使用之勞務。本件上
    訴人與永達公司負責人租賃車輛供業務使用情形相同，均屬
    永達公司營業費用，依實質課稅原則及平等原則，不應歸屬
    上訴人之薪資所得。(五)上訴人申請使用及保管公務車，係為
    推展業務，自屬永達公司營業費用，依綜合所得稅之收付實
    現原則，亦不應歸屬上訴人薪資所得。(六)上訴人之薪資所得
    為個人薪酬及組織報酬減除支應歸屬利潤中心之各項必要費
    用後餘額，二項之合計數乃上訴人實際取自任職公司之薪資
    所得，要難將直接歸屬至各業務同仁利潤中心之各項必要業
    務費用，認定非屬永達公司營業費用，影響永達公司制訂之
    獎金制度，違反租稅中立原則。(七)按行政罰法第7條規定，
    不採推定過失責任，原判決未釐清系爭租賃車輛之用途，即
    推定上訴人有應申報之所得而不為申報之過失責任，其所涉
    法律問題重大。(八)被上訴人以系爭短漏報所得屬已填報扣繳
    憑單，而按0.2倍科處罰鍰，惟於計算漏稅額時，卻否准將
    該已依法繳納之扣繳稅額減除，顯有矛盾，原判決未與論述
    ，另以財政部96年函釋規定，同意被上訴人未將系爭補扣繳
    稅款自漏稅額中減除，自屬法律問題重大。(九)有關系爭車輛
    租金，扣繳義務人（即永達公司之負責人）業經被上訴人依
    法科處罰鍰，自不應再對納稅義務人（即上訴人）予以處罰
    ，且參諸稅捐稽徵法第44條但書規定，難謂主體不同則無其
    適用，原判決誤以刑事判決與行政罰競合之一行為不二罰規
    定論駁，顯涉及法律見解具有原則性等語，為其論據。惟核
    其所陳上述理由，並無所涉及之法律見解具有原則性之情事
    。上訴人提起上訴，依首開規定及說明，不應許可，其上訴
    難謂合法，應予駁回。另有關租稅撤銷訴訟之客觀舉證責任
    ，原則上應採法律要件說，即就課稅要件事實之存否及課稅
    標準，稅捐機關應負舉證責任；至租稅之免除、減輕等權利
    障礙要件事實及權利消滅要件事實，既為有利於人民之事實
    ，且其相關資料均由人民所控制掌握，自應由納稅義務人負
    舉證責任。上訴人主張系爭車輛租金係永達公司經營本業及
    附屬業務所使用之營業費用，而應認列為營業費用，係屬對
    人民有利之事實，自應由上訴人負舉證責任，惟上訴人未能
    舉證證明系爭車輛之用途係用於永達公司之公務。又本院32
    年判字第18號判例係謂：「司法機關所為之確定判決，其判
    決中已定事項，若在行政上發生問題時，行政官署不可不以
    之為既判事項而從其判決處理，此為行政權與司法權分立之
    國家一般通例。」是以法院確定判決所認定之事實，在行政
    訴訟事件，如經調查認定並無錯誤時，得以之作為判決依據
    。本件上訴人主張臺灣臺北地方法院檢察署檢察官96年度偵
    字第2347號不起訴處分書中，已認定系爭車輛租金屬招攬保
    險業務之必要費用，而應以之為判決依據。惟查前開判例係
    指司法機關之確定判決始有適用，本件上訴人主張者係檢察
    官之不起訴處分書，與判例所指自有不同，而無適用前開判
    例之餘地，原判決認不受該不起訴處分書認定事實之拘束，
    自無違誤。另財政部95年函釋，僅係說明保險公司相關費用
    應依查核準則相關規定列報，而被上訴人96年函釋，係說明
    依查核準則相關規定，在不同情形下應如何列報，並未認定
    系爭所得非薪資所得。是被上訴人96年函釋係對於財政部95
    年函釋重為說明，並未改變95年函釋之見解，上訴人主張被
    上訴人憑藉新見解重為認定，顯係誤解，附此敘明。
五、據上論結，本件上訴為不合法。依行政訴訟法第249條第1項
    前段、第104條、民事訴訟法第95條、第78條，裁定如主文
    。
中    華    民    國    99    年    3     月    25    日
                    最高行政法院第六庭
                        審判長法官  吳  明  鴻
                              法官  林  茂  權
                              法官  侯  東  昇
                              法官  劉  介  中
                              法官  黃  秋  鴻
以  上  正  本  證  明  與  原  本  無  異
中    華    民    國    99    年    3     月    26    日
                              書記官  張  雅  琴


司法院資訊處製作；財團法人民間司法改革基金會備份。
